臺灣高等法院刑事判決　　　　　　　　　　　　　九十二年度上訴字第二二六四號
　　上　訴　人　臺灣板橋地方法院檢察署檢察官
　　被　　　告　己○○
　　選任辯護人　謝淑芬律師
右上訴人因被告違反毒品危害防制條例等案件，不服臺灣板橋地方法院九十一年度訴
字第七二四號，中華民國九十二年五月九日第一審判決（起訴案號：臺灣板橋地方法
院檢察署九十年度偵字第二一七九號、第一九八一一號及九十年度偵緝字第一二九六
號），提起上訴，本院判決如左：
    主  文
上訴駁回。
    理  由
一、檢察官公訴意旨略以：(一)民國九十年一月十二日，因戊○○所經營、位於台北縣
    板橋市○○街五十三號傳鉅通訊量販店，經警方持搜索票搜索毒品未果，而由戊○○自願提供線索，於同日晚上撥打號碼為Ｚ000000000號、Ｚ000
    000000號之行動電話聯絡甲○○（另經檢察官為不起訴處分），洽談欲購
    買第二級毒品安非他命後，由甲○○開車至該通訊量販店，搭載戊○○及偽裝為
    客戶之警員丁○○等三人，前往台北縣三重市○○街七十五號前，與騎乘機車至
    該處之被告己○○碰面以購買毒品，迨甲○○等五人至前揭約定處所後，甲○○
    先向被告己○○拿取第二級毒品安非他命一包，再轉交予坐於該車後座之警員，
    趁被告己○○等待收取貨款之際，警員隨即上前逮捕被告己○○，而被告己○○
    見事跡敗露，竟騎機車衝撞站在其面前之警員丁○○，雖經警方開槍制止，仍遭
    逃離現場。(二)被告己○○復基於同前販賣第二級毒品安非他命之概括犯意，自九
    十年一月間至同年三月間，經張惠敏打電話聯絡欲購買第二級毒品安非他命後，
    即在其位於台北縣蘆洲市○○路五六Ｏ號三樓住處，以新台幣（下同）一千元之
    價格，販賣第二級毒品安非他命與張惠敏，嗣於九十年十月三十一日因張惠敏施
    用毒品為警查獲，始得知上情。因認被告己○○涉犯毒品危害防制條例第四條第
    二項之連續販賣第二級毒品罪及刑法第一百三十五條第一項之妨害公務罪嫌。
二、按犯罪事實應依證據認定之，無證據不得認定其犯罪事實；不能證明被告犯罪者
    ，應諭知無罪之判決。刑事訴訟法第一百五十四條第二項、第三百零一條第一項
    分別定有明文。是犯罪事實之認定，應憑真實之證據，倘證據是否真實尚欠明確
    ，自難以擬制推測之方法，為其判斷之基礎；而認定犯罪事實之證據係指足以認
    定被告確有犯罪行為之積極證據而言，該項證據自須適合於被告犯罪事實之認定
    ，始得採為斷罪資料（最高法院五十三年臺上字第六五六號、二十九年上字第三
    一○五號判例意旨參照）。且刑事訴訟上證明之資料，無論其為直接或間接證據
    ，均須達於通常一般之人均不致有所懷疑，而得確信其為真實之程度，始得據為
    有罪之認定，若其關於被告是否犯罪之證明未能達此程度，而有合理懷疑之存在
    ，致使無從形成有罪之確信，根據「罪證有疑、利於被告」之證據法則，即不得
    遽為不利被告之認定（最高法院七十六年臺上字第四九八六號判例意旨參照）。
    再者，犯施用毒品之罪，供出毒品來源，因而破獲者，得減輕其刑，毒品危害防
    制條例第十七條定有明文。施用毒品者之該項供述，固非絕無證據能力，但為防
    範其作利己損人之不實供述，自須擔保該項供述之真實性，始得作為判斷之依據
    。故事實審法院必須調查其他證據，以資審認，必至因其他證據之證明力已可確
    信該項供述為真實而無合理之懷疑時，始得據為對被告不利之認定（最高法院八
    十九年度臺上字第三六一八號判決意旨參照）。
三、檢察官認被告己○○涉犯連續販賣第二級毒品安非他命罪嫌及妨害公務罪嫌，無
    非以：起訴犯罪事實(一)部分，業據證人戊○○於警訊及偵查中均證述明確，核與
    證人即當時查獲被告之警員丁○○於偵查中證述之情節相符，同案被告甲○○於
    偵查中亦供述：當時證人戊○○確有聯絡購買毒品之事，其聯絡被告約定購買毒
    品之事，之後其又載證人戊○○等人到台北縣三重市○○街七十五號前，由被告
    丟一包安非他命給他，再轉交給戊○○等人，被告就在外面等拿錢等情明確，復
    有搜索票一份附卷及安非他命一包（毛重十二點一公克、淨重十一點八公克）扣
    案足憑。另起訴犯罪事實(二)部分，亦據證人張惠敏於警訊及偵查中均證述屬實等
    語。訊據被告堅決否認有何連續販賣第二級毒品及妨害公務犯行，辯稱：九十年
    一月十二日其並未在臺北縣三重市○○街七十五號前販賣第二級毒品安非他命予
    甲○○，其當時並不在現場，亦不認識戊○○，其曾經強制戒治，同房者有名叫
    「阿宗」者，不知是否即為甲○○，「阿宗」喜歡裝老大，與其曾發生衝突，可
    能會挾怨報復，其綽號為「阿華」，與張惠敏原為男女朋友關係，後來張惠敏與
    林清郎在一起，其並未販賣毒品予張惠敏，亦未使用0000000000之行
    動電話等語。
四、經查：
  (一)有關起訴書所載犯罪事實(一)部分：
  (1)按戊○○於九十年一月十二日因其經營之傳鉅通訊量販店經警持搜索票搜索毒品
    未果，戊○○即自願提供販毒者線索，於同日晚上撥打行動電話聯絡甲○○欲向
    其購買第二級毒品安非他命後，甲○○乃開車至該通訊量販店，搭載戊○○及偽
    裝為欲購買毒品者之警員丁○○等人，前往臺北縣三重市○○街七十五號前，與
    騎乘機車至該處之第二級毒品提供者碰面，甲○○先向該名毒品提供者拿取一包
    紅色包裝之物，再轉交予坐於該車後座之警員，警員趁該名毒販在該處等待收取
    貨款之際，隨即上前逮捕，而該名毒販見事跡敗露，竟騎機車衝撞站在其面前之
    警員丁○○，並隨即逃離現場等節，業據證人戊○○先後於警訊、偵訊、原審及
    本院審理時指述一致，核與偵查中之同案被告甲○○於警訊及偵訊中、證人丁○○於偵訊、原審及本院審理時所證述之情節相符，此部分事實應堪認定。
  (2)茲應進一步探究者，係於右揭時、地交付所謂毒品之紅色包裝物予甲○○，並騎
    機車衝撞警員丁○○者，是否即為本案被告？雖同案被告甲○○於警訊時曾供稱
    ：「該名騎乘機車逃逸之男子本名為己○○，年籍資料不清楚，平時我們都以手
    機0000000000聯絡」、「開始戊○○向我調安非他命，因我手上沒有
    安非他命，再向三重之己○○調取安非他命」、「我承認我有吸食，我願意指證
    己○○有販賣安非他命，希望能減輕刑責」（見第二一七九號案卷第六頁、第七
    頁之反面及第九頁），並指認警方提供之己○○口卡片即為販賣安非他命之人（
    見第二一七九號偵查卷第二十頁），於偵訊時亦供稱：「途中戊○○把車窗搖下
    來，己○○騎機車丟一包東西進車內交給戊○○」等語，惟甲○○於同一日偵訊
    時亦同時供稱：「不認識己○○」（見第二一七九號偵查卷第三十頁反面及三十
    一頁），嗣於九十年二月十五日偵訊時又供稱：「扣案毒品是己○○的，價錢是
    己○○提出來的，戊○○打電話給我，我與己○○會相互聯絡，以000000
    0000電話聯絡，與己○○是監獄認識的，他在出獄後後打電話給我，說買毒
    品可以向他拿，平日由他指定地點，再打電話給我，一手交錢一手交貨，當天是
    我停在巷子內，己○○騎機車從駕駛座丟安非他命進來，然後在外面等我交錢給
    他，這是第一次交易，他也沒有分錢給我」等語（見第二一七九號偵查卷第五十
    九頁反面至六十頁反面），是同案被告甲○○對於是否認識被告、是否向被告購
    買毒品之指認，並非先後完全一致，已令人啟疑。嗣本院審理時再次傳喚甲○○
    進行交互詰問，證稱：其雖曾打電話向被告調安非他命，但遭被告拒絕，被告表
    示其僅有施用毒品，並未販賣毒品，九十年一月十二日並未至臺北縣三重市○○
    街七十五號前向被告購買安非他命，當時有人從車外拋安非他命進車內，因下雨
    且天色黑暗，其不知該人係何人，且其從頭到尾未下車與該人接觸等語 (見本院
    九十二年十一月二十七日審判筆錄)，與警訊及偵查中所言，大相逕庭。本院衡
    諸，同案被告甲○○本身有吸用毒品犯行，於本案中亦為警同時移送涉嫌販賣第
    二級毒品安非他命予戊○○，其對於提供毒品者係何人之供詞與本身有利害關係
    ，此由其於警訊中已陳稱：「我願意指證己○○有販賣安非他命，希望能減輕我
    的刑責。」等語甚明 (見第二一七九號偵查卷第九頁)，而同案被告甲○○於警
    訊及偵查中不利於被告之陳述，須無瑕疵可指，且就其他方面調查，又與事實相
    符，始得採為被告不利之認定，然而同案被告甲○○之陳述有前述不一致之瑕疵
    ，自難執為被告不利之認定。
  (3)另證人戊○○對何人係於案發現場交付所謂毒品之紅色包裝物予甲○○，並騎機
    車衝撞丁○○者一節，於警訊中證述：「於八十九年九月中及十月底各看過一次
    ，在我店中，甲○○將安非他命交給他朋友，他朋友我只知道綽號『阿賓』，約
    四、五十歲之中年人．．．」、「我所稱之甲○○就是警察帶回警局之甲○○，
    甲○○之安非他命係何人的，實際姓名我不知道，只知道綽號『阿強』，當時只
    看見他騎乘一部黑色重機車，身材中等、留小平頭，約一七○公分，其他由甲○○聯絡。」等語（見第二一七九號偵查卷第十一頁、第十三頁），是證人戊○○
    於本案查獲當日並未指認在現場交付所謂毒品之紅色包裝物予甲○○者即為本案
    被告，而係指稱該交付所謂毒品之紅色包裝物者之綽號為「阿強」，而綽號「阿
    強」者是否即為本案被告，非無疑義。另證人戊○○於九十年三月二日偵訊中證
    稱：「之前我也沒有看過己○○」、「管騎機車來，把車子丟下來還來衝撞警察
    ，警察開槍，前是警察跟甲○○說拿到貨之後才付錢，甲○○就說把錢拿給他，
    都沒有提起要拿給己○○」等語（見第二一七九號偵查卷第六十七頁），證人戊○○雖於偵訊中提及被告己○○之姓名，惟此時警方業已認本案被告涉嫌而予以
    移送，證人戊○○已知警方所移送之毒品提供者之姓名為己○○，證人戊○○於
    本院審理時亦稱：「 (為何你的筆錄上，都有說出己○○的名字？)因甲○○在
    警局有提到。」等語 (見本院九十三年二月二十六日審理筆錄第十八頁)，是尚
    不能僅以證人戊○○於警訊及偵查中提及己○○姓名，即推認本案被告確係所謂
    毒品之紅色包裝物之提供者。嗣證人戊○○於案發後近一年之九十年十二月二十
    一日偵訊時，經檢察官提示本案被告口卡供指認，證人戊○○稱口卡片上之人是
    本案被告沒錯，惟證人戊○○指認被告口卡片時，距案發時已將近一年，而人之
    記憶常隨時間經過而漸趨模糊，被告於偵查卷中所附之口卡照片，與本人髮型及
    胖瘦已有不同，證人戊○○是否能認出本案交付紅色包裝物予甲○○者即係被告
    己○○，非無疑義。再佐以，證人戊○○於原審訊問時證稱：「（問：當天交貨
    給甲○○毒品的人，有無在法庭內）時間很久，忘記了。（問；警訊中，你是如
    何確認當時交付毒品的人是己○○）到警局時，甲○○有講己○○三個字，不是
    講綽號。．．．（問：明宗在店外時，與到現場的途中都有與對方聯繫，通話過
    程中，甲○○有無提到己○○的名字）在我們離開店要外出時，我曾經問甲○○
    對方是何人，是否是跟甲○○受刑的朋友，他說是己○○，但我不認識己○○。
    」等語 (見原審卷第一七０頁)；於本院審理時經交互詰問亦證稱：我本來在車
    上，後來他們扭打時，我才下車，他們扭打不超過五分鐘，當地當時是晚上，比
    較昏暗，我無法確定騎機車的人是否就是今日在庭之被告等語 (見本院九十三年
    二月二十六日審理筆錄第十七頁)。且證人即警員丁○○於原審調查時亦證稱：
    是甲○○在警訊時提供己○○的姓名後，我們再檢索到他的資料後，再調己○○
    的口卡等資料等語 (見原審卷第一六七頁)，是本案自始係依據同案被告甲○○
    之供述，始查悉被告己○○，證人戊○○係依同案被告甲○○之供述，而認知本
    案交付所謂毒品之紅色包裝物者係被告己○○，證人戊○○並未親眼目擊現場交
    付所謂毒品之紅色包裝物者即為本案被告無訛。
  (4)證人丁○○於原審訊問時證稱： (如何確認當時騎機車要交付安非他命的人是己○○？) 有詢問甲○○有看到己○○，但當時是晚上，己○○之五官有點模糊等
    語(見原審卷第一六七頁)，是證人丁○○既證稱案發當時本案交付所謂毒品之紅
    色包裝者之五官有點模糊，如何確認本案被告即係該人，非無疑義。尤其，證人
    丁○○對於案發當時交付所謂毒品之紅色包裝者有無配戴安全帽？所騎乘之機車
    車號？均未及注意及之，何能在扭打混亂之際確認案發當時交付所謂毒品之紅色
    包裝者確為被告？雖證人丁○○於本院九十三年二月二十六日行交互詰問時證稱
    ：「那個騎機車的人就是今日在庭的被告，我憑身材、輪廓等情形，我也有看到
    那個人的臉，就是今日在庭之被告，身高也差不多，長相也差不多。」等語，惟
    證人丁○○於距離案發時間較近之九十一年十月十五日原審調查時證稱：當時是
    晚上，己○○之五官有點模糊，卻於事隔約一年五月後，反而明確指認案發當日
    騎機車前來交貨者係本案被告，其隨時間之經過，而記憶越發清楚，有違常情，
    且案發當日同在現場之證人戊○○於本院審理時亦證稱：「當地蠻暗的，只有一
    、二個路燈，且差的很遠。」，證人丁○○亦坦承：當地光線不足等情 (見本院
    九十三年二月二十六日審理筆錄第十九頁)，則在現場光線不足，證人丁○○與
    當日騎機車前來交貨者發生扭打之混亂情形下，證人丁○○能否清楚指認本案被
    告即為當日騎機車前來交貨者，容有合理懷疑，從而，尚無法以其證詞為被告不
    利之認定。
  (5)按裁判者對於證人之指認，通常賦予極高之證據價值，然證人之觀察無法如機器
    般完全無誤地照錄案發之經過，而人類記憶極易受干擾且易受過去經驗之影響，
    由於證人觀察及記憶可能具有瑕疵，如何防制證人指證錯誤，係刑事訴訟程序中
    應特別注意之課題，而正確之指認至少應具備以下幾個要點：(1)指認應為「選擇
    式指認」或為「成列指認」 (line-up)，而非「一對一指認」 (show-up)即「是
    非式」之指認。(2)指認前應由指認人先陳述嫌疑人之特徵。(3)供選擇指認之數人
    在外形上不得有重大之差異。(4)指認前不得有任何誘導之安排出現。(5)指認前必
    須告訴指認人：「真正的犯罪嫌疑人並不一定存在於被指認人之中」，有必要時
    應以兩組「成列指認」進行。(6)「成列指認」應由完全不認識嫌疑犯之人主導進
    行，才不會無意識影響證人。本案之指認係因共同被告甲○○之指述，而調取被
    告之口卡供指認，並非「選擇式指認」亦非「成列指認」，是本案指認被告之過
    程，容有瑕疵。
  (6)本案於案發現場扣得之物品，雖於扣案物品清單上記載係安非他命一包 (毛重十
    二點一公克，淨重十一點八公克) ，然該等物品並未送鑑驗，無從知其成份是否
    確係第二級毒品安非他命，且前開扣案物品於九十年十二月二十日即經臺灣板橋
    地方法院檢察署檢察官命令銷燬，有該署扣押物品處分命令影本及扣案物品清單
    在卷可憑，自無法憑空推論該扣案之物品即為第二級毒品安非他命，且為被告所
    持有而販賣之。
  (7)檢察官起訴被告另涉妨害公務犯行，姑不論，尚無積極證據足以認定被告確曾於
    案發時至現場販賣第二級毒品安非他命予甲○○，縱被告於案發時確至現場，惟
    警方於現場佯裝欲購買毒品，並未著警察制服，從外觀上無法認為係依法執行公
    務之警察人員，且未提示任何可資證明其身份之證件，一般人無從知曉於現場之
    證人丁○○確係警員無訛，縱證人丁○○曾以口頭表示其警員身份，但以當時現
    場人員相互扭打之混亂情況，證人丁○○是否真有表明身份，如何表明身份，被
    告是否確實接受此一訊息，均非無疑，是尚無法因此即推認被告亦犯有妨害公務
    之犯行。
  (8)又甲○○提出其與交付所謂毒品者之聯絡電話為0000000000之行動電
    話，經查該號碼為易付卡、持機人為丙○○，並非本案被告，此有遠傳電信股份
    有限公司函覆之行動電話基本資料一紙在卷可稽。本院傳喚證人丙○○到庭，其
    表示並未申請遠傳電信之上開行動電話，其
    遺失，上開行動電話之申請登記資料中之帳單地址臺北縣新莊市○○街四十號四
    樓，係其搬家前之住址，且其未接獲任何上開行動電話之帳單，並未見過本案被
    告等語 (見本院九十二年十一月二十七日審判筆錄) 。嗣本院循上開行動電話之
    申請登記資料中之帳單地址及聯絡電話00000000，再行查證，發現00
    000000，電話之用戶名稱係乙○○，於九十三年四月一日乃傳喚證人乙○○到庭證稱：其並不認識丙○○，不知臺北縣新莊市○○街四十號四樓係何人住
    處，其及親友均無人持用0000000000號之行動電話等語，是並無法由
    上開行動電話之申請登記資料中之相關資料，追查出與被告及甲○○相關之線索
    ，且行動電話易付卡於購買時並未實質審核購買者之身份，難以查證確係何人購
    買，依卷附證據，亦無其他甲○○有於案發前與被告聯絡之證據。縱退萬步言，
    甲○○確曾於案當日以前開行動電話與被告聯絡，亦無法證明其等之通話內容即
    為洽談購買毒品之事，是此部分亦無法為被告不利之認定。
五、有關起訴書所載犯罪事實(二)部分：
  (一)此部分檢察官認被告涉有販賣第二級毒品罪嫌之證據，為證人張惠敏之證詞，惟
    證人張惠敏於九十年十月三十日二十一時，在台北縣三重市○○路○段三十四巷
    五十一號三樓，為警查獲其與林清郎涉嫌施用毒品，並扣得其所有之海洛因一小
    包（淨重零點零一公克）、已施用過之針筒四支及林清郎所有之塑膠袋五小包、
    安非他命（零點五公克）、吸食器一組，業經原審調閱臺灣板橋地方法院檢察署
    九十年度毒偵字第四二一九號及九十一年度毒偵字第五二四號案卷核閱屬實，其
    於九十年十月三十日二十三時四十二分許之警訊時供稱：「沒有用安非他命，海
    洛因向不知名女子買的」等語（見九十年度毒偵字第四二一九號偵查卷第八頁）
    ，於同年月三十一日十七時四十二分許之偵訊時供稱：「九十年五月中旬，在蘆
    洲市○○路我男友己○○家中施用安非他命，最後一次在五月底白天，在己○○
    位於蘆洲市○○路一○六號或一○八號三樓，九十年五月中旬時，安非他命與海
    洛因一起施用，安非他命、海洛因來源是己○○賣給我，綽號阿姐也買給我，己○○於九十年五月中旬晚上凌晨三時在我家一次及他家一次交給安二包，價格三
    千五百元，又海洛因一包、二千元。阿姐賣一次，即於九十年九月初，每包二千
    元，在三重市○○街她家交付，給我海洛因一些，未算錢，安非他命六小包，價
    格三、四千元。扣案之毒品是己○○賣給我的」等語（見該偵查卷第四十二頁反
    面及第四十三頁）；另證人張惠敏於台灣板橋地方法院檢察署九十年度偵字第一
    九八一一號被告己○○涉嫌販賣毒品安非他命乙案，其於九十年十月三十一日二
    十一時五十分許之警訊中指稱：「八十九年十二間起，己○○賣海洛因三次給我
    ，一包一千，先打電話，直接到在蘆洲市○○路五六○號三樓向他拿」等語（見
    該案卷第四頁反面），於同年十一月一日十六時三十分許之偵訊中指稱：「己○○有賣安非他命給我，一次在九十年一月過年，在他家蘆洲市○○路五六○號三
    樓，一包一千元，第二次是在九十年二、三月，也在他家，一包一千元。我都打
    電話給他，問他有無東西，有的話就去他家拿，沒有的話，他就跟朋友調」等語
    （見該案卷第二十三頁反面）。衡諸證人張惠敏先則否認施用安非他命，後又供
    述安非他命及海洛因二者都有施用，且其於九十年十月三十日二十一時為警查獲
    採集之尿液經送檢驗安非他命、嗎啡均呈現陽性反應，此有台北市立療養院煙毒
    尿液檢驗報告書一紙可憑（附於九十年度毒偵字第四二一九號案卷第八頁），其
    就有關被告販賣毒品之指述部分，依其前開九十年十月三十日至同年十一月一日
    先後三日內之四次證詞分別為「沒有用安非他命，海洛因向不知名之女子買」、
    「九十年五月中旬向己○○買安非他命、海洛因二次」、「八十九年十二月間向
    己○○買海洛因三次」、「己○○有賣安非他命給我，一次在九十年一月過年，
    第二次是在九十年二、三月，都在他家，一包一千元」，其先後四次之指述，就
    被告係販賣安非他命或海洛因或二者均有販賣，及販賣之時間，其證詞均先後不
    一致，且證人張惠敏為警查獲之毒品係海洛因，該案扣案之安非他命係該案之同
    案被告林清郎所有，此業經同案被告林清郎供述屬實（見九十年度毒偵字第四二
    一九號案卷第二十四頁背面），是證人張惠敏之指述有嚴重之瑕疵，而無法確認
    其真實性，又無任何毒品安非他命扣案可證，尚難執證人張惠敏之瑕疵指述遽認
    被告有何販賣毒品安非他命罪行。
六、刑事訴訟法第一百六十一條已於九十一年二月八日修正公布，修正後同條第一項
    規定：檢察官就被告犯罪事實，應負舉證責任，並指出證明之方法。因此，檢察
    官對於起訴之犯罪事實，應負提出證據及說服之實質舉證責任。倘其所提出之證
    據，不足為被告有罪之積極證明，或其闡明之證明方法，無從說服法官以形成被
    告有罪之心證，基於無罪推定之原則，自應為被告無罪判決之諭知。本件檢察官
    未提出適合於證明被告犯罪之積極證據，本院就卷內訴訟資料，逐一剖析，參互
    審酌，仍無從獲得被告有罪之心證，應認不能證明被告犯罪。
七、原審同此見解，認被告犯罪不能證明，而為被告無罪之諭知，經核認事用法，並
    無不當，檢察官上訴指證人甲○○、戊○○及丁○○之證詞可採，為無理由，應
    予駁回。
據上論斷，應依刑事訴訟法第三百六十八條，判決如主文。
本案經檢察官謝英民到庭執行職務
中　　　華　　　民　　　國　　九十三　　年　　　四　　　月　　　十五　　日
                              臺灣高等法院刑事第五庭
                                         審判長法  官  曾  德  水
                                               法　官  楊  炳  禎
                                               法　官  蘇  素  娥
右正本證明與原本無異。
檢察官如不服本判決，應於收受送達後十日內向本院提出上訴書狀，其未敘述上訴之
理由者並得於提起上訴後十日內向本院補提理由書（均須按他造當事人之人數附繕本
）。
                                               書記官  何  閣  梅
中　　　華　　　民　　　國　　九十三　　年　　　四　　　月　　 十五 　　日
